【裁判字號】    98,訴緝,66
【裁判日期】    981209
【裁判案由】    偽造文書等
【裁判全文】
臺灣彰化地方法院刑事判決              98年度訴緝字第66號
公  訴  人  臺灣彰化地方法院檢察署檢察官
被      告  甲○○
選任辯護人  康春田律師
上列被告因偽造文書等案件，經檢察官提起公訴（97年度偵字第
10863號），本院判決如下：
    主  文
甲○○幫助意圖為自己不法之所有，以詐術使人將本人之物交付
，處有期徒刑拾月。
    事  實
一、甲○○明知周昆賢（通緝中）、平國文（另行由檢察官通緝
    中）、王逸育（綽號「阿凱」，另行由檢察官通緝中）、真
    實姓名、年籍不詳綽號「阿泰」之成年女子與某不詳姓名、
    年籍之成年男子為詐騙集團成員，王逸育曾於民國96年10月
    初向甲○○借用台北富邦商業銀行帳戶，王逸育等前述詐騙
    集團成員即持甲○○前述帳戶於同年、月24日，詐騙被害人
    劉昶憶財物，使劉昶憶受騙後匯款到甲○○之帳戶而詐騙得
    逞，甲○○其後並曾代王逸育向其友人乙○○借用帳戶，然
    為乙○○拒絕（甲○○上開幫助詐欺犯行，業經台灣新竹地
    方法院於97年7月10日以97年度易字第81號判處拘役50日確
    定）。97年1月1日，甲○○、乙○○與王逸育、綽號「阿泰
    」之女子等人一同在新竹市○○○路遊戲橘子網咖店內時，
    王逸育等人邀乙○○加入其等之詐騙集團，乙○○當時未置
    可否，後王逸育委請甲○○代為向乙○○說項，甲○○明知
    乙○○失業，又有一子待養，經濟狀況困難，乃基於幫助他
    人詐欺之犯意，撥打乙○○之電話，先向乙○○勸說：王逸
    育他們集團就缺1人，要不要加入等語，其後並親自到新竹
    市○○街56巷23號乙○○家中，向乙○○誘稱：這個工作很
    好賺，要不要去做，如果要的話，次日早上到上開網咖集合
    等語，乙○○因而依約於97年1月2日上午到該網咖店與甲○○、王逸育等人會合，王逸育、「阿泰」等人即與乙○○商
    討詐騙之分工方式並分派任務，推由乙○○持偽造之證件、
    文書，假冒台灣台中地方法院檢察署（下稱台中地檢署）之
    書記官「徐志豪」，其等並與人在大陸地區操控、負責以電
    話詐騙被害人之周昆賢、平國文等人共同基於意圖為自己不
    法所有等之共同犯意聯絡，於97年1月2日中午12時許，由該
    集團某女性成員撥打電話向丙○○冒稱係健保局人員，並佯
    稱：因丙○○之健保卡遭冒領，將代為查詢現金卡及銀行存
    款有無遭冒領，且丙○○之身分資料遭冒辦人頭帳戶而涉有
    詐欺罪嫌，須提領帳戶內新臺幣（下同）120萬元存款，改
    存放於指定之臺中地檢署監管科帳戶內保管等語，致丙○○
    信以為真，遂依指示自其彰化第五信用合作社帳戶提領60萬
    元，並向彰化商業銀行彰化分行申辦面額60萬元本票（發票
    日為97年1月2日，發票人為丙○○，號碼為KB0000000號，
    下稱彰化銀行）後，返回彰化縣彰化市○○里○○路66號住
    處等候指示；當日17時許，由該姓名年籍不詳之成年男子駕
    駛車牌號碼不詳之自用小客車，前來該網咖店搭載王逸育、
    乙○○與「阿泰」後，一同前往彰化丙○○前揭住處附近等
    候周昆賢、平國文之電話指示，其間另由王逸育以偽造之「
    檢察行政處鑑」印章，蓋於該集團成員在不詳時、地，冒用
    台中地檢署監管科名義，製作內容為受監管人丙○○須於97
    年1月2日，將12 0萬元交由收款人徐志豪書記官之收據，而
    偽造完成「台中地檢署監管科收據」之公文書後，連同事先
    於不詳時、地，所偽造屬於特種文書之臺中地檢署書記官徐
    志豪識別證一併交給乙○○行使；嗣於同日19時30分許，先
    由「阿泰」下車查看、把風，乙○○則依指示進入丙○○住
    處後，周昆賢即撥打電話向丙○○自稱「李檢察官」，佯稱
    ：要趕快將該交付的東西準備好，已經派人來拿，請丙○○
    將該等物品交予前來之男子等語，乙○○即假冒臺中地檢署
    書記官徐志豪及交付前揭偽造之監管科收據而行使，表示受
    「李檢察官」之命前來取款，以此方式冒充公務員而行使職
    權來取信於丙○○後，致丙○○陷於錯誤而交付60萬元現金
    、面額60萬元之本票1張、印章、彰化銀行與第五信用合作
    社帳戶存摺給乙○○。乙○○於取得上開財物後，返回所搭
    乘之小客車離去，乙○○將所詐得之財物交與王逸育，王逸
    育再將其中2萬元分給乙○○。丙○○其後發覺受騙，乃報
    警處理並循線查悉上情。
二、案經丙○○訴由彰化縣警察局彰化分局報請臺灣彰化地方法
    院檢察署檢察官偵查起訴。
    理  由
壹、證據能力部分：
一、按被告以外之人於審判外之言詞或書面陳述，除法律有規定
    者外，不得作為證據，刑事訴訟法第159條第1項定有明文。
    查，證人乙○○於警詢中之陳述，係屬於審判外之言詞陳述
    ，依前揭規定，不得作為證據；此外，復查無其警詢陳述有
    符合刑事訴訟法第159 條之2 、第159 條之3 之例外規定，
    是依前開規定，證人乙○○於警詢陳述，無證據能力。
二、又被告以外之人於審判外之陳述，雖不符刑事訴訟法第159
    條之1 至第159 條之4 之規定，而經當事人於審判程序同意
    作為證據，法院審酌該言詞陳述或書面陳述作成時之情況，
    認為適當者，亦得為證據。當事人、代理人或辯護人於法院
    調查證據時，知有第159 條第1 項不得為證據之情形，而未
    於言詞辯論終結前聲明異議者，視為有前項之同意，刑事訴
    訟法第159 條之5 定有明文。查本案其餘卷證，公訴人及被
    告及其選任辯護人均不爭執其證據能力，可認後述所引用證
    據之證據能力均無疑義，合先敘明。
貳、認定本件犯罪事實所根據之證據及理由
一、訊據被告甲○○固不否認其曾受王逸育之指示向乙○○收取
    存摺，並將自己之存摺交給王逸育使用，97年1月2日其與乙○○等人一同在新竹市○○○路之遊戲橘子網咖店內等情，
    惟矢口否認有與周昆賢、平國文、王逸育、乙○○等人共組
    詐欺集團，辯稱：伊並未負責收購帳戶、招募車手及聯絡成
    員之工作，乙○○亦非經由伊所介紹而加入詐騙集團，伊未
    與王逸育等人有任何詐騙等之犯意聯絡與行為分擔云云。惟
    查：
（一）告訴人丙○○遭周昆賢等詐欺集團成員以上述方式詐騙後
      ，將其上開現金等財物交付予乙○○收受一節，業經證人
      即告訴人丙○○於警詢時證述綦詳，復有該詐騙集團用以
      向丙○○詐騙所偽造之「台中地檢署監管科收據」1紙、
      內政部警政署刑事警察局97年2月12日刑紋字第097001771
      7號鑑驗書1份、指認照片、彰化商業銀行彰化分行98年2
      月13日彰彰字第0980403號函所附之客戶基本資料、支票
      申請書代收傳票影本各1份附卷可佐，是告訴人丙○○確
      遭周昆賢、乙○○等人所詐騙之事實，堪認屬實。
（二）又被告雖否認有參與上開詐騙集團之犯行，惟證人乙○○
      於偵查中具結證稱：「伊與甲○○國中同屆同學，阿凱、
      阿泰則是做這件詐欺案才認識的，當初是甲○○介紹伊，
      因為伊沒有工作，又沒有錢，當時甲○○在新竹市○○街
      56巷23號家中跟伊講這個工作很好賺，事先他有說在電話
      中說他們集團缺一個人，問伊是否要去做，說早上9點在
      約定的地點等他。剛開始是阿泰來網咖與伊接應，甲○○
      則是載伊到網咖，被告一直都在伊旁邊，在網咖時，伊向
      甲○○、阿泰問工作內容，他們有說是騙人家錢的工作。
      」等語明確（見97年度他字第673號偵查卷第58頁97年10
      月13日訊問筆錄）；於另案審理時復證稱：「（你是經過
      誰的介紹才加入？）甲○○介紹伊加入的。」等語（見98
      年度訴字第965號98年6月22日準備程序筆錄）；此核與其
      於本院審理時所證稱：「與甲○○是國中讀書認識的，本
      案是由王逸育、阿泰及周昆賢找伊參與詐騙他人錢財，甲○○不包含在內，是伊在網咖與阿凱、阿泰聊天時，甲○○也在場，阿凱、阿泰問說想參加詐欺的犯行，當時伊沒
      有正常的工作，所以伊當場答應參加，甲○○的部分並沒
      有當場答應，阿凱、阿泰有無私下再找甲○○加入我不清
      楚。因為甲○○先認識王逸育，王逸育第一次先在網咖當
      面問伊要不要參加，伊當時沒有答應，後來王逸育又叫甲○○打電話問伊要不要參加，如果要的話，隔天早上8點
      再到網咖集合，伊沒有答覆，但是隔天早上8點就直接到
      網咖集合。」等語（見本院卷98年11月25日審判筆錄），
      衡諸證人乙○○就其如何在被告介紹下加入詐欺集團之過
      程皆指述甚詳而為明確之證述，雖就集合之時間等細節所
      證稍有不同，但對其係因受被告勸說始決意加入王逸育等
      人之詐騙集團等事實，則自始一致，且查證人與被告間無
      任何怨隙，此據證人乙○○及被告自陳在卷，證人乙○○
      實無甘冒偽證罪之處罰，設詞誣攀被告之理，應認證人乙○○前揭所證為可採，況被告亦不否認其曾將個人之台北
      富邦商業銀行帳戶交給王逸育使用，並曾受王逸育指示向
      乙○○詢問是否願意出借帳戶給王逸育使用，足見被告本
      已有幫助王逸育等人犯罪之不確定故意，則證人乙○○證
      說其係由甲○○介紹而加入詐欺集團一情，並未逸脫其原
      本幫助王逸育等人犯罪之本意，是證人乙○○此部分所證
      當非子虛，堪足可採。
（三）再關於被告甲○○究有無參與本件前述詐騙告訴人丙○○
      犯行之實施，證人乙○○於偵查中先證稱：「（何人參與
      一起詐騙？）一台車子來載我，甲○○沒有上車，因為車
      上坐不下，車上共有四人，我、阿泰、阿凱、不認識的司
      機。（這一件騙錢是誰參與？）平國文、周昆賢、甲○○
      、我、阿凱、阿泰，及不認識的司機。當日我們抵達被害
      人住處附近，在附近繞的時候，要去拿錢之前，平國文、
      周昆賢都用電話與我聯絡，叫我做這件事情要小心一點，
      因為我們是老朋友，所以我認得他們的聲音，他們說他們
      當時人在大陸，且也是大陸的電話號碼。（當時有無說拿
      到錢後要如何分？）上車之後，我拿錢給阿凱，阿凱拿二
      萬給我，他們說本票會拿去託收，之後我們就回新竹。（
      甲○○分多少？）我不知道。」等語（見97年度他字第
      673號偵查卷第58頁97年10月13日訊問筆錄）；後於另案
      審理時則證稱：「（你是受誰指使？）阿凱，本名王逸育
      所指使，主謀是周昆賢，當時周昆賢、平國文都在大陸指
      揮，由周昆賢找人行騙被害人後通知在台灣的王逸育，王
      逸育再聯絡甲○○，甲○○再聯絡我到新竹市的網咖會合
      ，我去的時候甲○○、王逸育及綽號「阿泰」的女子在場
      ，由王逸育分配工作。王逸育叫我換上西裝假冒書記官。
      甲○○主要負責蒐集帳戶提供給集團使用，並負責招募車
      手，當時還有一個男的負責開車，載我、王逸育及阿泰一
      起南下彰化，到了現場時，阿泰先下車勘察環境，看時機
      成熟後就叫我下車去找被害人，其餘三人就在車上把風。
      」等語（見98年度訴字第965號98年6月22日準備程序筆錄
      ）；復於本院審理時改稱：「（『監管科徐志豪』及『檢
      察行政處鑑』的印章，及『台中地檢署監管科收據』之公
      文書以及『徐志豪書記官』之台中地檢署識別證是何人所
      偽造？）誰偽造公文書及證件的我不清楚。（是由何人行
      使？）是由我拿去給被害人看，來取信被害人。（就上開
      等情，被告甲○○是否知情？）從新竹下去彰化，他都沒
      有在場，所以他應該不清楚內容。（甲○○是否有跟你們
      討論過要去詐騙被害人丙○○？）我不清楚，我只負責拿
      假證件及文件去向被害人收錢。（甲○○是否知道你們要
      去詐騙被害人？）我不清楚。（你在97年5月5日警詢筆錄
      中有提到甲○○在97年1月2日下午與你及綽號阿凱、阿泰
      的女子到彰化詐騙，是否如此？）當時第一次做筆錄太緊
      張，不小心把甲○○也扯進去。（你在警詢筆錄中提到你
      將現金六十萬元及六十萬元本票拿給甲○○，甲○○再拿
      給綽號阿凱的女子，阿凱再拿兩萬元給你，是否如此？）
      甲○○沒有跟著南下彰化，當時作筆錄時太緊張了。（當
      初要去詐騙被害人丙○○，是由誰提議？）由王逸育及阿
      泰所提議。（也是由她們二人去分配你們的工作？）還有
      大陸的周昆賢。（這三人有無指示甲○○負責什麼工作嗎
      ？）我不清楚。」；後在檢察官詰問下及本院詢問時又改
      稱「（檢察官問你何人參與這件詐騙，你說甲○○也有參
      與是否屬實？）甲○○沒有跟我們一起南下，我問王逸育
      說要是錢下來的話，錢的問題是誰在負責，王逸育說是甲○○負責本子的事。（檢察官問你甲○○是否知道你們1
      月2日出門是要騙錢，你說甲○○都知道，是否屬實？）
      當時甲○○都坐在我旁邊，我不清楚他知不知道。（剛剛
      檢察官問你時，你說甲○○負責本子的事是什麼意思？）
      我問王逸育，她說本子的事情都交由甲○○處理，我不知
      道他們說的本子是什麼意思。（你之前在為本案被告時曾
      說過甲○○是負責蒐集帳戶及招募車手，是否實在？）實
      在。（1月2日你們離開網咖準備坐車到彰化時，甲○○有
      無在你旁邊？）有，他在旁邊打電腦，但是他當時有帶耳
      機，我們說的話不知道他有沒有聽到。（你如何知道甲○○是負責蒐集帳戶及招募車手？）我問過王逸育。」等語
      （見本院卷98年11月25日審判筆錄），是核證人乙○○就
      此部分前後翻異其詞，對於被告甲○○究有無參與本件行
      使偽造公文書等犯行，顯然無從為肯定之描述，且對甲○○有無負責招募車手、蒐集帳戶給集團使用一節，亦改口
      表示係聽聞王逸育轉述，非其親身之見聞，另無其他事證
      足認被告確與周昆賢、王逸育等詐欺集團核心成員間有何
      共謀實施本件犯罪之犯意聯絡，則本件被告甲○○是否確
      有分擔本件之犯罪行為，實屬可疑，故在證人乙○○多處
      前後證述不一之情形下，其在偵查中所述是否屬實，自應
      有其他佐證，方能認定被告確有參與該等共同正犯之犯罪
      行為，但此部分起訴事實，除證人乙○○於偵查中所述外
      ，顯乏其他事證可資參佐，自不能僅憑證人乙○○前後不
      一之單一指證，遽認被告就周昆賢等人之行使偽造公文書
      、詐欺取財共同正犯等犯行有何犯意聯絡或行為分擔可言
      ，本院復查無其他積極證據足認被告有以自己犯罪之意思
      ，而參與本件前揭部分之犯行，依罪疑唯輕原則，自僅能
      認定被告係基於幫助犯罪之不確定故意，介紹乙○○參入
      上開詐騙集團，而對於周昆賢等人提供構成要件以外之助
      力。
二、按刑法上之幫助犯，係對於犯罪與正犯有共同之認識，而以
    幫助之意思，對於正犯資以助力，而未參與實施犯罪之行為
    者而言，有最高法院最高法院75年度臺上字第1509號判決、
    88年度臺上字第1270號判決意旨可資參照。本件被告甲○○
    介紹乙○○加入詐欺集團，該詐欺集團份子利用被告之幫助
    ，共同意圖為自己不法之所有，詐騙被害人丙○○財物，其
    對於周昆賢等人提供構成要件以外之助力，是核被告所為，
    係犯刑法第30條第1項、第339條第1項之幫助詐欺取財罪。
    檢察官雖認被告係以自己犯罪之意思，與周昆賢、乙○○、
    王逸育等人等人共組詐欺集團，而就本件其餘犯行有犯意聯
    絡及行為分擔，應論以共同正犯等語，尚有未洽，已如前述
    ，惟此係就正犯改論幫助犯，其本犯罪事實同一，自毋庸變
    更起訴法條。又被告僅介紹乙○○加入上開詐欺集團，對於
    周昆賢、王逸育等人如何實施本件詐欺犯行之細節難認知悉
    ，故雖周昆賢、王逸育等人其後係以冒充公務員行使職權及
    行使偽造公文書、行使偽造特種文書來遂行本件詐欺取財犯
    行，但被告之幫助犯意應僅及於詐欺取財部分，而不及於其
    餘刑法第216條、第211條之行使偽造公文書罪、第212條之
    偽造特種文書罪、第158條第1項之冒充公務員行使職權罪部
    分，因檢察官認此部分與被告前揭有罪部分有想像競合之裁
    判上一罪關係，本院自不另為無罪之諭知。被告幫助他人犯
    詐欺取財罪，為幫助犯，應依刑法第30條第2項之規定，按
    正犯之刑度，減輕其刑。爰審酌被告介紹他人加入詐騙集團
    ，所為助長詐欺取財之犯罪風氣，並造成被害人損失甚鉅且
    求償無門，破壞社會對司法人員辦案之信賴以及嚴重破壞國
    家公權力機關之威信，所生危害難謂輕微，犯後並飾詞否認
    ，未見悔意，暨考量其素行、智識程度及犯罪之動機、目的
    、手段等一切情狀，量處如主文所示之刑，以資懲儆。至本
    件正犯所有、供其等犯前揭等罪之物，因「所謂幫助犯係指
    就他人之犯罪加以助力，使其易於實施之積極的或消極的行
    為而言。其犯罪態樣與實施犯罪之正犯有異，其所處罰者，
    乃其提供助力之行為本身，而非正犯實施犯罪之行為。因此
    幫助犯不適用責任共同之原則，對正犯所有供犯罪所用或因
    犯罪所得之物，勿庸併為沒收之宣告」，此最高法院著有88
    年度台上字第6234號判決可參，是本件正犯所有、供其犯本
    件之罪及所偽造等物，於本件被告部分，不併予宣告沒收，
    附此敘明。
據上論斷，應依刑事訴訟法第299條第1項前段，刑法第30條第1
項、第2項、第339條第1項，判決如主文。
本案經檢察官紀雅惠到庭執行職務。
中    華    民    國    98    年    12    月    9     日
                  刑事第九庭    審判長法官  蕭文學
                                法      官  黃齡玉
                                法      官  葛永輝
以上正本證明與原本無異。
如不服本判決應於收受判決後10日內向本院提出上訴書狀，並
應敘述具體理由。其未敘述上訴理由者，應於上訴期間屆滿後
20日內向本院補提理由書(均須按他造當事人之人數附繕本)
「切勿逕送上級法院」。
告訴人或被害人對於判決如有不服具備理由請求檢察官上訴者，
其上訴期間之計算係以檢察官收受判決正本之日期為準。
中    華    民    國    98    年    12    月    9    日
                                書  記  官  吳曉玟
附錄本案論罪科刑法條全文：
中華民國刑法第339條
（普通詐欺罪）
意圖為自己或第三人不法之所有，以詐術使人將本人或第三人之
物交付者，處 5 年以下有期徒刑、拘役或科或併科 1 千元以下
罰金。
以前項方法得財產上不法之利益或使第三人得之者，亦同。
前二項之未遂犯罰之。


司法院資訊處製作；財團法人民間司法改革基金會備份。
